【裁判字號】    98,上訴,5117
【裁判日期】    990112
【裁判案由】    毒品危害防制條例
【裁判全文】
臺灣高等法院刑事判決                98年度上訴字第5117號
上  訴  人  臺灣板橋地方法院檢察署檢察官
被      告  甲○○
上列上訴人因被告違反毒品危害防制條例案件，不服臺灣板橋地
方法院98年度訴字第2635號，中華民國98年11月10日第一審判決
（起訴案號：臺灣板橋地方法院檢察署98年度毒偵字第4430號）
，提起上訴，本院判決如下：
    主  文
原判決撤銷，發回臺灣板橋地方法院。
    理  由
一、公訴意旨略以：被告甲○○於民國（下同）91年間施用第一
    級毒品海洛因案件，經裁定送觀察、勒戒後，認無繼續施用
    毒品之傾向，乃於91年4 月12日釋放，並由臺灣基隆地方法
    院檢察署檢察官以91年度毒偵字第142 號為不起訴處分確定
    ；復因於92年間因施用第一級毒品海洛因案件，經臺灣臺東
    地方法院以92年度毒聲字第134 號裁定送觀察、勒戒後，認
    有繼續施用毒品之傾向，再經同法院以92年度毒聲字第 227
    號裁定送強制戒治（於93年1月9日因法律修正釋放），並經
    該法院以92年度訴字第234 號各判處有期徒刑7月、3月，應
    執行有期徒刑9 月確定，並與其所另犯之竊盜罪、贓物罪經
    裁定應執行有期徒刑1年2月確定，甫於95年6 月13日執行完
    畢，猶不知悔改，復基於施用第一級毒品之犯意，於98 年6
    月15日23時至24時許之期間內，在其位於基隆市○○街51巷
    32之2號3樓之住處內（起訴書誤載為不詳處所），以針筒注
    射之方式（起訴書誤載為不詳方式），施用第一級毒品海洛
    因1次，嗣於98年6月16日22時20分許，為警在臺北縣泰山鄉
    ○○路○段198巷口查獲，並扣得第一級毒品海洛因1 小包（
    淨重0.12公克），已使用過之注射針筒1 支，因認被告涉犯
    毒品危害防制條例第10條第1 項之施用第一級毒品罪嫌等語
    。
二、原判決意旨略以：按案件由犯罪地或被告之住所、居所或所
    在地之法院管轄，刑事訴訟法第5條第1項定有明文。此即所
    謂「土地管轄」之規定，屬於上開法律規定之各地方法院均
    有刑事管轄之權限，惟為避免管轄法院因被告之住所、居所
    及所在地變更而一再變更，土地管轄必須恆定，即以「案件
    繫屬於法院之日」為準，而對於管轄權之有無，係屬於法院
    應依職權調查之事項（司法院24年院字第1247號解釋意旨、
    同院37年院解字第3825號解釋意旨、最高法院48年台上字第
    837號判例意旨、同院81年度台上字第876號判決意旨參照）
    。又按無管轄權之案件，應諭知管轄錯誤之判決，並同時諭
    知移送於管轄法院，刑事訴訟法第304 條定有明文，且依同
    法第307 條之規定，並得不經言詞辯論而為之。經查本案於
    98年7 月24日由檢察官向原審法院提起公訴而繫屬之時，被
    告之戶籍及住居所均設在「基隆市○○區○○街51巷32之 2
    號」一情，有法務部戶役政連結作業系統個人基本資料查詢
    結果表附卷可參，足認其住居所並非屬於原審法院管轄範圍
    內甚明。又依被告於警詢時、偵查中及原審準備程序時所一
    致自承施用第一級毒品海洛因之犯罪地點，均係在上開「基
    隆市○○區○○街51巷32之2號3樓」住處內，亦非在原審法
    院管轄範圍內。再者，被告雖於98年6 月16日22時20分許，
    在臺北縣泰山鄉○○路○段198巷口為警查獲，並扣得其非法
    持有海洛因1 小包（淨重0.12公克）及已使用注射針筒，惟
    被告於原審準備程序時已明確供稱：扣案之海洛因是伊當天
    買的，尚未施用就被查獲等語，自難以被告持有上開毒品海
    洛因之行為，與其本案施用毒品海洛因之犯行，具有吸收犯
    之實質上一罪關係，進而認定被告持有上開毒品之地點，亦
    屬於本案犯罪地。此外，本案於98年7 月24日繫屬於原審審
    理之時，被告並未在原審法院管轄區域內之監所執行或羈押
    中，亦有臺灣高等法院在監在押被告全國紀錄表1 份附卷可
    資為憑，是被告於本案繫屬時之所在地亦非在原審法院管轄
    範圍內。綜上所述，本案被告住居所及其施用第一級毒品之
    犯罪地，均非在原審法院管轄範圍內，原審法院自無管轄權
    可言，是公訴人誤向原審法院提起公訴，揆諸上開規定，容
    有未合，爰不經言詞辯論逕為管轄錯誤之判決，並移送於有
    管轄權之臺灣基隆地方法院等語，固非無見。
三、惟查：
    按一人犯數罪者，為相牽連案件；數同級法院管轄之案件，
    得合併由其中一法院管轄，刑事訴訟法第6條第1 項、第7條
    第1 款分別定有明文。次按刑事案件除有特別規定外，固由
    犯罪地或被告之住所、居所或所在地之法院管轄。但數同級
    法院管轄之案件相牽連而未繫屬於數法院者，自得依刑事訴
    訟法第6條第1項，由其中一法院合併管轄。如法院依法既得
    合併管轄，即不能謂無管轄權，乃竟對於其他相牽連部分諭
    知管轄錯誤之判決，殊屬違誤（最高法院28年上字第3635號
    判例意旨參照）。原審雖以被告於原審準備程序供稱：遭扣
    案之海洛因係伊當天買的，尚未施用就被查獲等語，而認被
    告持有扣案毒品海洛因之行為，與其施用毒品海洛因之犯行
    ，不具有吸收犯之實質上一罪關係，而以本案被告住居所及
    其施用第一級毒品海洛因之犯罪地，均非在原審法院管轄範
    圍內，認本案無管轄權而移轉管轄。然本案之起訴書事實欄
    載有「嗣於98年6 月16日22時20分許，為警在臺北縣泰山鄉
    ○○路○段198巷口查獲，並扣得第一級毒品海洛因1 小包（
    淨重0.12公克）、已使用過注射針筒1 支」等語及所犯法條
    欄載有「被告施用前後持有毒品之低度行為，應為其施用之
    高度行為所吸收，不另論罪」等內容，可知本案檢察官起訴
    範圍，包含被告持有第一級毒品海洛因之事實，而被告持有
    上開第一級毒品海洛因之地點，在臺北縣泰山鄉○○路○ 段
    198 巷口，係屬原審法院管轄，原審法院依法既得合併管轄
    ，即不能謂無管轄權，原審竟將檢察官起訴之相牽連案件加
    以割裂，逕為管轄錯誤之諭知，自有違誤。檢察官上訴意旨
    執此指摘原判決不當，為有理由，應由本院將原判決撤銷，
    發回原審法院另為適法之裁判，並不經言詞辯論為之。
據上論斷，應依刑事訴訟法第369條第1 項但書、第372條，判決
如主文。
中    華    民    國    99    年    1     月    12    日
                  刑事第三庭  審判長法  官  陳博志
                                    法  官  劉興浪
                                    法  官  許文章
以上正本證明與原本無異。
如不服本判決，應於收受送達後10日內向本院提出上訴書狀，其
未敘述上訴之理由者並得於提起上訴後10日內向本院補提理由書
（均須按他造當事人之人數附繕本）「切勿逕送上級法院」。
                                    書記官  蔡慧娟
中    華    民    國    99    年    1     月    12    日


司法院資訊處製作；財團法人民間司法改革基金會備份。
